【裁判字號】    98,抗,200
【裁判日期】    980917
【裁判案由】    選派檢查人
【裁判全文】
臺灣板橋地方法院民事裁定               98年度抗字第200號
抗  告  人  群英企業股份有限公司
法定代理人  甲○○
相  對  人  乙○○
以上抗告人因與相對人間選派檢查人事件，對於中華民國98年7
月14日臺灣板橋地方法院98年度司字第246 號裁定提起抗告，本
院裁定如下：
    主  文
抗告駁回。
抗告程序費用由抗告人負擔。
    理  由
一、按繼續1 年以上持有已發行股份總數3%之股東，得聲請法院
    選派檢查人，檢查公司業務帳目及財產情形，公司法第245
    條第1 項定有明文。次按公司法第245 條第1 項所定聲請選
    派檢查人之規定，除具備繼續1 年以上持有已發行股份總數
    3%之股東之要件外，別無其他資格之限制（最高法院86年度
    台抗字第108 號裁定意旨參照）。又上開規定依公司法第11
    0 條規定，於有限公司準用之。股份有限公司之股東為行使
    公司法所賦與之單獨股東權或少數股東權，時有必要直接檢
    查公司業務帳目及財產情形，因此，公司法乃於第245 條第
    1 項賦與少數股東對公司業務及財產狀況之檢查權。又為防
    止少數股東濫用此一權利，公司法嚴格其行使要件，股東須
    持股達已發行總股份數量3%以上，且必須向法院聲請選派檢
    查人，檢查內容並以公司業務帳目及財產情形為限，是在立
    法上，已就行使檢查權對公司經營所造成之影響，與少數股
    東權益之保障間，加以斟酌及衡量。準此，倘具備繼續1年
    以上持有已發行股份總數3%之股東之要件，聲請法院選任檢
    查人，對公司業務帳目及財產狀況為檢查，公司即有容忍檢
    查之義務。
二、本件抗告意旨略以：
  (一)相對人非抗告人公司實際出資之股東，其僅為借名股東，有
    關相對人於抗告人公司股東登記名簿上所載之股份，相對人
    均無實際出資，是相對人絕無可能提出任何出資之證明。又
    抗告人已決定將對相對人提出返還股份之訴，屆時即可證明
    相對人確實非抗告人公司繼續1 年以上，持有已發行股份總
    數3%以上之股東，則相對人既非抗告人公司股東，自無權聲
    請選派檢查人。
  (二)又縱鈞院認定相對人為抗告人公司股東，有權聲請選派檢查
    人，然依非訟事件法第174 條規定，檢查人之報酬，由公司
    負擔；其金額由法院徵詢董事及監察人意見後酌定之。是檢
    查檢查人之報酬，依法由公司負責，則所指定之會計師從事
    檢查業務所收報酬計算標準，即應先命其提出說明，否則抗
    告人如何陳述意見。然原裁定在未令抗告人就所選派之會計
    師「資格」表示意見之情形下，亦未使抗告人就其所需報酬
    表示意見，逕選派劉哲瑋為檢查人，難認已符非訟事件法第
    172 條第2 項規定之意旨。
  (三)況公司法第245 條第1 項所定聲請選派檢查人之規定，除具
    備繼續1 年以上，持有已發行股份總數3%以上之股東之要件
    外，雖別無其他資格之限制，然揆諸該判例意旨，尚非謂只
    要經已發行股份總數3%以上之股東聲請，即可不問理由與必
    要與否一律照准。如上所述，檢查人之報酬依法既係由公司
    負擔，攸關公司之財務支出，則選派檢查人進行檢查公司業
    務帳目及財產情形，仍應以必要為限。法雖無明文，然民法
    第148 條總則規定，仍應解釋認為股東行使此權利應符合共
    益之誠信原則，不得濫用權利。否則，若不斟酌必要性，不
    加任何限制，容持有已發行股份總數3%以上之股東得任意聲
    請選派檢查人，則公司將不堪費用支出及應付查帳之損失。
    故倘公司之股東有隨時查閱公司帳簿文件及業務，即無另行
    向法院聲請選派檢查人之必要。而抗告人係一家族公司，相
    對人之配偶即為抗告人公司負責人之胞弟，故平日相對人與
    抗告人之負責人及其經營團隊並無不能聯絡、溝通之情事。
    是相對人對於抗告人實無不能瞭解或不能檢閱公司帳冊及財
    產狀況之情形存在，是原裁定准許相對人選派檢查人檢查抗
    告人民國96至97年度2 個年度之財務帳目及財產情形，不啻
    沒必要且徒浪費公司財力，甚至影響公司正常營運，自非公
    司法第245 條第1 項所規定股東共益權之本意。
三、經查：
  (一)相對人之股東權既未經抗告人訴訟加以排除，即仍應以股東
    名簿記載為準，即相對人為抗告人公司繼續1 年以上、持有
    已發行股份總數3%以上之股東，合先敘明。
  (二)再者，關於非訟事件法第174 條部分，所謂檢查人報酬核定
    乃法院職權，應視實際檢查內容繁簡定之，此部分與檢查人
    選派無直接關聯，且原審已於98年6 月23日上午10時15分召
    開調查庭，兩造並當庭同意由臺灣省會計師公會推薦適當的
    會計師，此有調查筆錄附於原審卷可參。
  (三)復查，公司法第245 條第1 項聲請法院選派檢查人之規定，
    除具備繼續1 年以上，持有已發行股份總數3%以上之股東之
    要件外，並無「必要」之限制（最高法院86年台抗字第108
    號裁判意旨參照）。是依抗告人公司股東名冊顯示，相對人
    為抗告人公司繼續1 年以上、持有已發行股份總數3%以上之
    股東，已符合聲請法院選派公司檢查人之條件。
四、綜上，抗告人之抗告理由，均非可採。原審裁定選派劉哲瑋
    會計師為抗告人公司之檢查人，並無違誤。抗告意旨指摘原
    裁定不當求予廢棄，為無理由，應予駁回。
五、據上論結，本件抗告為無理由，依非訟事件法第46條、第21
    條第2 項，民事訴訟法第495 條之1 第1 項、第449 條第1
    項、第95條、第78條，裁定如主文。
中    華    民    國    98    年    9     月    17    日
                  民事第一庭審判長法  官  李世貴
                                  法  官  黃若美
                                  法  官  黃信滿
正本係照原本作成。如不服本裁定，僅得於收受本裁定正本送達
後10日內，以適用法規顯有錯誤為理由，向本院提出再抗告狀，
（須附繕本一份及繳納再抗告裁判費新台幣1,000 元），經本院
許可後紿可再抗告。
中    華    民    國    98    年    9     月    17    日
                                  書記官  林月蓉


司法院資訊處製作；財團法人民間司法改革基金會備份。
